【裁判字號】    89,簡上,221
【裁判日期】    900410
【裁判案由】    給付票款
【裁判全文】
臺灣桃園地方法院民事判決  八十九年度簡上字第二二一號
    上  訴  人  甲○○
    訴訟代理人  劉楷律師
                黃欣欣律師
    被上訴人    傑威沙發廠有限公司  設桃園縣平鎮市○○村○○路雙連三段七七
                              .
    法定代理人  乙○○      住.
    訴訟代理人  丙○○律師
右當事人間請求給付票款事件，上訴人對於中華民國八十九年十月三日本院中壢簡易
庭八十九年度壢簡字第六四○號第一審判決提起上訴，本院判決如左：
    主  文
上訴駁回。
第二審訴訟費用由上訴人負擔。
    事  實
甲、上訴人方面：
一、聲明：(1)、原判決關於駁回上訴人其餘之訴部份廢棄。
          (2)、右開廢棄部分被上訴人傑威沙發廠有限公司應給付上訴人新台幣（下
              同）九十萬元及自民國八十九年二月二十九日起至清償日止，按年息
              百分之六計算之利息。
二、陳述：除與原審判決書所載者相同茲予引用外，補稱：
（一）、原審判決逕信被上訴人之答辯，未釐清最高法院六十八年度台上字第三七七
        九號判例之真意為何，致未能確認被上訴人公司（即發票人）已取消禁止背
        書轉讓記載之事實，其認事用法不無違誤，蓋「支票發票人為禁止背書轉讓
        ，須記載於支票正面，若在支票背面為此項記載，為與背書人之禁止背書轉
        讓區別，須有發票人之簽名或蓋章，足以認定其為發票人所為者，始為有效
        」，「發票人為禁止背書轉讓記載，雖得於票面或背面為之，但於票背記載
        者，應緊接簽蓋發票印章，始生效力」，『‧‧‧發票人或背書人如作禁止
        轉讓之記載時，務必簽名蓋章，否則不發生禁止背書轉讓之效力』，係針對
        發票人或背書人於票背為禁轉背書之情形而言，至於票面為禁轉背書之記載
        ，僅發票人可以為之，故縱使發票人在票面為禁轉背書之記載而未簽名，當
        亦不發生該記載是發票人或背書人所為之疑惑，最高法院分別著有六十九年
        度台上字第三三七九號及六十九年度台上字第二八○八號判決可資參照，及
        七十一年八月三十日台北市銀行公會法務小組第一二五次會議決議文可憑。
（二）、又原審判決因逕信被上訴人之主張為真，並援引最高法院六十八年度台上字
        第三七七九號判例為依據，稱發票人於系爭支票上之「禁止背書轉讓」處之
        蓋章係為表示該禁轉背書記載係由發票人所為，而未能查見其所援引最高法
        院六十八年度台上字第三七七九號判例所指「在票據上記載禁止背書轉讓者
        ，必由為此記載之債務人簽名或蓋章，始生禁止背書轉讓之效力」，係針對
        在「票背」上記明禁止背書轉讓時，應由為此記載之債務人（不問係發票人
        或背書人）簽名蓋章而言，參諸前揭實務見解及銀行實務即明：發票人於支
        票『票面』所為之禁止背書轉讓記載，因無混淆由何人記載之可能，故無須
        發票人另行簽名蓋章，即生禁止背書轉讓之效力，原審判決逕認被上訴人於
        系爭支票禁止背書轉讓處蓋章係為發生禁止背書轉讓之效力不無速斷之嫌。
（三）、再按「票據為文義證券，票據上之權利義務，悉應依票據記載之文字以為決
        定」，最高法院著有五十五年度台上字第一八七三號判例可資參照，查系爭
        支票之禁轉背書處除已劃橫線刪除外，並捺有發票人之公司小章為憑，則依
        票據外觀記載之文字判斷，發票人取消禁轉背書之票據文義已甚明顯，上訴
        人信賴該票據已取消禁止背書轉讓之外觀而受讓該票據，並依其票據文義對
        被上訴人主張票據權利誠為適法有據，原審判決反捨系爭支票已表彰之票據
        文義，不令被上訴人依民事訴訟法第二百七十七條之規定，就反於票據文義
        之積極事實（即其劃線刪除禁轉背書及蓋章之真意不在取消禁轉背書）加以
        舉證，竟謂上訴人無法就「善意受讓」系爭支票之積極事實負舉證責任，而
        為此不利於上訴人之判斷，顯悖於前開判決意旨並有違證據法則。
三、證據：除援用原審之立證方法外，補提最高法院判決、黃茂榮、陳金圍著支票問
    題與問題支票圖解、透視第一百八十九頁、第一百九十頁影本、最高法院判例等
    為證。
乙、被上訴人方面：
一、聲明：上訴駁回。
二、陳述：除與原審判決書所載者相同茲予引用外，補稱：
（一）、 發票人所為票面上禁止背書轉讓之記載依最高法院判決之見解，固不以發
         票人另行簽名、蓋章為必要，然亦未禁止發票人另為簽名、蓋章，是不能
         以發票人在票面上禁止轉讓記載處簽名、蓋章，即否認禁止背書轉讓記載
         之效力。
（二）、又本件被上訴人之所以為指名受票人及為禁止背書轉讓之記載，係為禁止訴
        外人羅忠和將系爭票據背書轉讓予他人，蓋被上訴人之所以交付系爭票據予
        羅忠和，原係為給付貨款之用，然因羅忠和有買賣標的尚未完全交付之問題
        （此部分被上訴人與羅忠和間另有民事訴訟，羅忠和請求貨款之訴敗訴），
        而系爭票據數額達九十萬元，對被上訴人而言金額非微，被上訴人為保障自
        身權利避免糾紛，自有限制羅忠和將系爭票據轉讓予第三人之必要，否則焉
        須指名受款人及為禁止背書轉讓記載？
（三）、再被上訴人於禁止背書轉讓記載上蓋章，即為特別表彰禁止背書轉讓之文義
        及意思，上訴人於票據遭禁止背書轉讓後仍受讓票據，即應受上開禁止背書
        轉讓之限制，不得再向被上訴人請求票款。
（四）、況當事人主張有利於己之事實者，就其事實有舉證之責任，民事訴訟法第二
        百七十七條定有明文，本件被上訴人在為禁止背書轉讓記載後，並無塗銷記
        載之情事，此觀塗銷禁止背書轉讓之記載係劃線在被上訴人印文之上即可見
        一斑，至上開記載究係由羅忠和、上訴人甚或第三人塗銷，因票據已交付羅
        忠和，實非被上訴人所得支配，自不能要求被上訴人負責，上訴人主張上開
        記載係由被上訴人塗銷，乃屬變態事項，應由上訴人負舉證之責。
（五）、至經禁止背書轉讓記載之票據固非不能讓予他人，只是為禁止轉讓記載者依
        法對於禁止後再由背書取得票據之人不負責任而已，退步言之，縱上訴人取
        得票據時已有塗銷之情，亦應為羅忠和所為，依法乃羅忠和應對上訴人負票
        據責任，是上訴人應對背書人羅忠和求償，焉可一再藉此向對無庸負票據責
        任之被上訴人為上開票款之請求。
三、證據：援用原審之立證方法。
    理    由
一、本件上訴人起訴及上訴主張：伊執有被上訴人公司所簽發乙紙系爭支票，詎經上
    訴人提示，竟遭銀行以系爭支票業經法院禁止提示票據為由退票，查系爭支票之
    禁轉背書處除已劃橫線刪除外，並捺有被上訴人公司小章，則依票據外觀文義判
    斷，被上訴人取消禁轉背書之票據文義已甚明顯，上訴人信賴該票據外觀而受讓
    系爭票據，並依票據文義對被上訴人主張票據權利洵屬有據，爰本於票據法律關
    係請求被訴人給付如上訴人聲明欄所載之金額及法定遲延利息等語。
二、被上訴人則以：(1)、簽發系爭支票時，其固有在票面上註明「禁止背書轉讓」之
    文義，並有在該處蓋章之情，惟並未塗銷「禁止背書轉讓」該記載，是「禁止背
    書轉讓」之塗銷既非其所為，上訴人自無權向其請求給付系爭支票票款，且上訴
    人主張上開記載係由被上訴人塗銷，應由上訴人負舉證之責。(2)、又上訴人於受
    讓系爭票據時，係出於惡意受讓系爭票據，不得享有票據上之權利。(3)、再其業
    已解除與訴外人羅忠和間之買賣契約，依法自得以其與訴外人羅忠和間所存之抗
    辯事由對抗上訴人。(4)、況上訴人於系爭支票提示退票後始取得票據，依法期後
    背書僅具通常債權讓與之效力，上訴人亦不得據以請求票款等情詞資為辯解。
三、本件上訴人起訴主張伊自訴外人羅忠和處受讓執有被上訴人所簽發乙紙系爭支票
    ，詎經提示竟遭銀行以系爭支票業經法院禁止提示票據為由退票，且被上訴人確
    有在系爭票據正面「禁止背書轉讓」處蓋章等情，業據其提出與所述相符之系爭
    支票及桃園縣票據交換所退票理由單各乙紙為證，復為被上訴人所不爭，應堪信
    為真實，又被上訴人與訴外人羅忠和間之買賣契約業已解除乙節，除為二造所不
    爭外，更有本院八十九年度訴字第三○二號民事判決乙紙在卷可稽，自足信為真
    實，是本件所應審究者厥為：系爭支票正面「禁止背書轉讓」記載之塗銷是否係
    被上訴人所為？又該待證事實真偽不明時應由何人負舉證責任？
四、經查：
（一）、按於票據正面記載禁止背書，該記載如依社會觀念足認由發票人於發票時為
        之者，亦發生禁止背書轉讓之效力，最高法院七十七年十二月二十七日第二
        十三次民事庭會議決定可資參照，亦即發票人於票據正面記載禁止背書，該
        記載如依社會觀念足認由發票人於發票時為之者，縱未緊接該記載另行簽章
        者，亦難謂不生禁止背書轉讓之效力，然徵諸該民事庭決定僅謂，如依社會
        觀念足認由發票人於發票時為之者，縱未緊接該禁止背書轉讓記載處另行簽
        章，亦生禁止背書轉讓之效力，似尚難據此即遽謂發票人不得於禁止背書轉
        讓記載處簽章，準此以觀，得否因發票人於票面上禁止背書轉讓記載處簽章
        ，即率認發票人有塗銷禁止背書轉讓之意，實尚難認為無疑，查本件被上訴
        人固有於系爭支票正面禁止背書轉讓記載處蓋章，惟質諸上開說明，得否憑
        此即逕謂發票人有塗銷禁止背書轉讓之意，實難謂無疑。
（二）、又當事實真偽不明時，舉證責任規範以擬制該事實不存在為前提，易言之，
        舉證責任之原則規定，於事實之存否不明時，具有選擇該事實不存在之功能
        ，蓋：(1)、就一般生活上之經驗法則而言，變動事實存在之蓋然率，往往低
        於其存在之蓋然率，因此擬制其不存在而為判決，造成誤判之或然率較低。
        (2)、且就具體訴訟而言，於事實真偽不明情形下，若採積極的肯定為原則時
        ，則請求適用對己有利法規之一造當事人，由於事實真偽不明亦擬制該事實
        存在，故就主要事實之存在，無須負舉證之責，而在對造當事人，勢必盡其
        全力證明該事實之不存在，則舉證責任苟採此分配原則，對造當事人對於其
        相對人所主張之事實，不論證明之可能與否，勢必極力提出抗辯，甚至連與
        本案無關之事項亦一併提出，結果非但未能經濟、迅速解決當事人間之爭訟
        ，甚至造成擴大爭點之結果，使焦點愈加擴散。(3)、尤有甚者，以不能確定
        其為真，而又存在若干疑點之事實，作為審判之基礎，更為違背一般杜會之
        通念。
（三）、承上第（二）點所述，本件之爭點既在於被上訴人究有無塗銷「禁止背書轉
        讓」之記載，則參照上開舉證責任規範之原則規定，該待證事實，自應由上
        訴人負舉證責任，查上訴人於原審八十九年十月三日審理時業已自承，伊並
        無法舉證證明塗銷「禁止背書轉讓」之記載係由被上訴人所為，是本件自難
        認被上訴人有塗銷「禁止背書轉讓」記載之情。
（四）、按記名支票發票人有禁止轉讓之記載者，不得轉讓，該發票人對於禁止後再
        由背書取得支票之人不負責任，此觀票據法第一百四十四條準用同法第三十
        條第二項、第三項但書規定自明，故禁止轉讓之票據，其受讓人雖有民法關
        於普通債權讓與規定之效力，惟因發票人記載禁止背書轉讓，該證券即喪失
        流通性，執票人自不得依票據法之規定對為禁止轉讓之發票人行使票據上之
        權利，查本件被上訴人所簽發之系爭支票，載明受款人為羅忠和，有系爭支
        票乙紙在卷足稽，且系爭支票業經被上訴人為禁止背書轉讓之記載，揆諸前
        開說明，系爭支票即不得再依票據讓與之方式為轉讓，違反此項禁止之規定
        者，或有民法通常債權讓與之效力，惟應不生票據法上之效力，是上訴人所
        取得者應為民法上之普通債權，而非票據上之權利，自不得依票據法之規定
        對於為禁止轉讓之發票人即被上訴人行使票據上之權利。
（五）、綜上所述，上訴人依票據法律關係請求被上訴人給付九十萬元票款，及自提
        示日起迄清償日止，按年息百分之六計算之法定遲延利息，難認有據，原審
        因而為上訴人敗訴之判決，核無違誤，上訴意旨指摘原判決不當，求予廢棄
        改判，為無理由，應予駁回。
（六）、本件事證已臻明確，二造其餘攻擊防禦方法，與判決結果不生影響，爰不一
        一論述，併此敘明。
據上論結，本件上訴為無理由，依民事訴訟法第四百三十六條之一第三項、第四百四
十九條第一項、第七十八條，判決如主文。
中      華      民      國    九十    年      四      月      十      日
                            臺灣桃園地方法院民事第一庭
~B審判長法官  陳世宗
~B法      官  黃漢權
~B法      官  林信旭
右正本係照原本作成
中      華      民      國    九十    年      四      月     十       日
~B法院書記官  陳美年


司法院資訊處製作；財團法人民間司法改革基金會備份。
